臺灣臺北地方法院民事判決　　　　　　　　 92年度建字第4號
原　　　告　晟鉦工程有限公司
法定代理人　戊○○
訴訟代理人　朱俊雄律師
　　　　　　劉　 嵐律師
被　　　告　德寶營造股份有限公司
法定代理人　丁○○
訴訟代理人　丙○○
複代理人　　乙○○
上列當事人間請求給付工程款事件，本院於94年5月5日言詞辯論
終結，判決如下：
    主  文
被告應給付原告新台幣肆佰捌拾萬玖仟捌佰參拾肆元，及自九十
二年七月十一日起至清償日止，按年息百分之五計算之利息。
訴訟費用由被告負擔。
本判決於原告以新台幣壹佰陸拾萬元為被告供擔保後，得假執行
。但被告如以新台幣肆佰捌拾萬玖仟捌佰參拾肆元或同額之合作
金庫銀行無記名可轉讓定期存單供擔保後，得免為假執行。
    事實及理由
一、原告起訴主張：
（一）伊與被告於民國（下同）90年8月28日簽有工程承攬合約
      書，由伊承包被告興建之台北市立育成高級中學（下稱育
      成高中）校舍興建工程中之天花板工程（下稱系爭天花板
      工程），工程總價為新台幣（下同）28,064,384元整（不
      含稅），嗣於同年11月25日，雙方就上開天花板工程有追
      加減工程項目及造價，為此雙方當日並另簽有追加工程合
      約書（下稱天花板追加減工程），工程總價為5,811,770
      元（不含稅），同日，伊再承包被告育成高中校舍興建之
      高價地板及橡膠地磚工程（下稱高價地板及橡膠地磚工程
      ），雙方亦簽有工程承攬合約書，此部份合約總價為
      3,968,760元整（不含稅）。依前開三合約有關付款之規
      定均為本工程每月之10日或20日估驗計價乙次，由伊備妥
      相關文件後送請被告與建築師檢驗認可後估驗計價，估驗
      計價後應於當月20日付款，且各期工程估驗均保留10％為
      保留款，於工程完工經建築師與起造人驗收合格結清一切
      糾紛及雙方待收付款項及一切因施工衍生之糾葛後無息退
      還。有關上開工程，伊均已完工，現場並早經業主使用在
      案，惟其中天花板工程部分自91年1月31日後，猶有592,3
      75元未經被告計價，而天花板工程累計保留款3,433,513
      元，另高架地板及橡膠地磚工程部分，自91年1月31日以
      後，亦有130,160元未計價，此部份工程之累積保留款為
      424,746元整，前揭款項共計4,580,794元整（不含稅），
      另加上5％的稅款，被告尚應給付原告4,809,834元。爰為
      聲明：（1）被告應給付原告新台幣4,809,834元及自起訴
      狀繕本送達之翌日起迄清償日止，按年息5％計算之利息
      。（2）願供擔保請准宣告假執行。
二、被告則以：
（一）本件純為施作數量上之爭議。原告承攬伊之「台北市立育
      成高級中學興建工程」之天花板工程（暨追加工程）與高
      架地板及橡膠地磚工程，並約定採實作數量計付工程款。
      本件爭議之所以產生，係因兩造對於施作數量之認知上有
      極大差距，伊原先充分信任原告逐月請款時提供之數量並
      先辦理估驗，詎至完工驗收辦理結算時，始發現原告就天
      花板工程部分有浮報數量之情形，旋即會同原告至工地現
      場實際現地丈量，丈量後之數量確實較原告主張之總數量
      為少，單就此部分而言即有溢領工程款之情形，以原告實
      際施作之數量（含追加工程部分）計算，原告可得請領款
      項應為30,636,732元，但先前原告向伊申請估驗時已領
      31,212,611元，故原告就此部分溢領575,879元；至於高
      架地板及橡膠地磚工程部分則無爭議（總計應領款為4,16
      7,198元，已領3,605,784元，未領561,414元），就上開
      溢領575,879元，與高架地板及橡膠地磚工程部分尚未付
      款之款項相抵銷，是原告就系爭工程部分仍溢領14,465元
      。
（二）就天花板工程，被證一所示「天花板工程施作結算表」，
      係因兩造當初對於施作數量之認知上有極大差距，是以由
      伊公司經辦吳秀芳會同原告負責人杜江昌至工地現場實際
      現地丈量，丈量後之數量確實較原告主張之總數量為少；
      被證二所示「天花板工程工程款結算表」，其中所列之實
      領金額與原告所提之發票金額差異之處在於保留款或其他
      代收付款項之扣除，是以工程款估驗時，發票金額與實領
      金額不同之處即在於上開款項之扣除。原告聲稱被告對天
      花板工程累計3,433,513元之保留款未見爭執，視同自認
      此點，顯有違誤。按工程承攬合約書第二部份付款規定第
      一條第七項既已明訂：「保留款於工程完工經建築師與起
      造人驗收合格結清一切糾紛及雙方代收付款項及一切因施
      工衍生之糾紛後無息退還。」天花板工程保留款已用以扣
      除因原告浮報施作數量而被告溢付之工程款，故實際上原
      告請領之金額（31,212,611元）中已然包含保留款。又工
      程款部分，雖有屢次估驗，然估驗款僅屬暫時付款性質，
      最終數額仍須待總結算後始得確定，被告雖數次估驗，惟
      被告因信賴原告所提估驗數額，復未就實際數額詳加丈量
      計算，即先行估驗計價，欲待總結算後始就實際數額加以
      找補確定，而結算時原告所提估驗數額與實際數額確實有
      所差距。另保留款部分，除數額尚有爭議外，按雙方工程
      承攬合約書規定：「保留款於工程完工經建築師與起造人
      驗收合格結清一切糾紛及雙方代收付款項及一切因施工衍
      生之糾紛後無息退還。」是以保留款數額仍須待系爭工程
      實際施作數量確定後方得以確定。
（三）公共工程於最後結算之後將進行確定尾款之動作，也會出
      現溢領工程款而需繳回之情況，如被證三，被告對交通部
      之工程於總結算時溢領六百多萬，被告亦依工程結算之慣
      例繳回，並未偏執分期估驗之數量與金額訴訟爭議。
（四）就育成高中之回函，系爭天花板工程之工項有19項，於上
      揭監造單位函覆文中亦附有結算明細表，其中已詳實記載
      原告所施作關於系爭天花板工程所有工項之明確數量，此
      亦為被告理應負責之數量，依此上揭結算明細表所示數量
      加乘系爭合約之單價，原告所得請領總工程款為27,694,5
      10元（含稅），再相減被告已給付之工程款31,212,611元
      ，原告尚溢領3,518,101元（計算式為31,212,611元-27,6
      94,510元＝3,518,101元），故原告就此溢領部份，與高
      架地板及橡膠地磚工程部分尚未付之款項相抵銷，基此，
      原告之主張顯無理由等語資為抗辯。並聲明：（1）原告
      之訴駁回。（2）被告若受不利判決時，願以現金或等值
      之合作金庫銀行之無記名可轉讓定期存單供擔保，免為假
      執行。
三、兩造不爭執之事實：原告與被告於90年8月28日簽有工程承
    攬合約書，由原告承包被告興建之育成高中校舍興建工程中
    之天花板工程，工程總價為28,064,384元整（不含稅），嗣
    於同年11月25日，雙方就上開天花板工程有追加減工程項目
    及造價，為此雙方當日並另簽有追加工程合約書，工程總價
    為5,811,770元（不含稅），同日，原告再承包被告育成高
    中校舍興建之高價地板及橡膠地磚工程，此部份合約總價為
    3,968,760元整（不含稅），有原告所提工程承攬合約書及
    工程報價單三份在卷可稽，並為被告所不爭執，此部份堪信
    為真實。原告主張被告尚有工程款尚未給付，被告則以上揭
    情詞置辯。按當事人主張有利於己之事實者，就其事實有舉
    證責任，民事訴訟法第277條前段定有明文。經查：
（一）天花板工程及其追加減工程部分：
（1）原告主張系爭天花板工程尚有工程尾款592,375元未經被告
     計價，及天花板工程累計保留款合計3,433,513元，業據原
     告提出原證五結算資料（見台灣士林地方法院92建字第9號
     卷第48頁）、原證七估驗單（見本院卷第29頁至36頁）為
     憑；且依證人杜江昌證稱：伊公司估驗程序由伊代表，被
     告方面由現場工程師吳秀芳、甲○○，伊估驗好後會有估
     驗單，由被告方面審核通過再通知伊等領款，實際依照圖
     面去現場丈量，本件天花板工程的數量有爭議，高架地板
     及橡膠地磚工程部分有部分尾款尚未給付等語（見本院卷
     第19頁），被告辯稱原告就天花板工程有浮報數量之情形
     ，固據其提出被證一號「天花板工程施作結算表」（見本
     院卷第12頁）及函詢育成高中檢附之結算明細表（見本院
     卷第93、94頁）為憑；惟查，被告所提出之被證一號「天
     花板工程施作結算表」，此為被告所否認，經核其上並無
     兩造之簽認，自難以被告單方面製作之文書，即認原告就
     天花板工程有浮報數量之情形；至函詢育成高中檢附之系
     爭工程結算明細表，依被告就該結算表所列系爭天花板工
     項結算數量金額試算表（見本院卷第103頁），其所列數量
     與被告所提之被證一號之實算數量並不相符，而被告依該
     表核算其應付之金額為27,694,510元（含稅），與被告被
     證一號核算實作金額為30,636,732元（含稅），亦不相符
     ；況依被告所提育成高中「工程結算驗收證明書」（見本
     院卷第57頁）「驗收意見」欄內註明：「未驗及隱蔽部分
     ，工程品質及結算數量，由監造建築師及承商負責」，育
     成高中之結算驗收證明書內既註明有未驗及隱蔽部分，是
     亦難以育成高中檢附之系爭工程結算明細表，而認定原告
     有浮報數量之情形。又依證人即本件監工工程師甲○○證
     稱：伊是本件監工工程師，因為估驗單是伊經辦的所以伊
     簽名，估驗程序是分期與廠商就施作的數量作一個初步的
     確認，製作估驗陳報到上面，主要目的是要領取分期工程
     款，....，估驗單的數量是用圖面計算，有到部分現場去
     作確認，每期估驗前廠商要提出本期施作數量統計表及圖
     說位置，然後與我們核對，之後我們有去現場看，但是沒
     有全部都看，只挑幾個部分看，就製作估驗單請款，本件
     育成高中已經在使用等語（見本院卷第51頁），依證人之
     證言，足認兩造確有進行估驗程序，被告亦未提出估驗程
     序有何不可採之具體事證，是依被告所述及其所舉之證據
     ，尚不足認定原告就天花板工程有浮報數量之情事，被告
     所辯應不足採。
（2）次查，兩造系爭工程承攬合約書約定「貳、付款規定，第
     一條、付款條件第六項：工程款於本工程乙方確實依約完
     成施工並經甲方與建築師檢驗認可後每月估驗計價，....
     。保留款為百分之十。所開立票據均為抬頭票據，禁止背
     書轉讓，乙方不得要求取消。第七項：保留款於工程完工
     經建築師與起造人驗收合格結清一切糾紛及雙方待收付款
     項及一切因施工衍生之糾紛後無息退還」；又證人即本件
     監工工程師甲○○亦證稱：.... 領分期工程款有要求廠商
     要開發票，發票金額是開全額，廠商只能領取百分之九十
     的金額，預留百分之十當作保留款，.... 等語（見本院卷
     第51頁），是本件系爭工程合約確有保留款之約定，被告
     抗辯原告浮報數量為不可採，已如前述，被告辯稱原告浮
     報數量，原告請領之金額已包含保留款，及系爭天花板工
     程施作數量確定保留款始能確定云云，均不足採。又本件
     工程已完工驗收，亦有被告所提育成高中結算驗收證明書
     在卷可稽（見本院卷第57頁），原告請求被告給付工程保
     留款，亦屬有據。
（3）從而，原告依據兩造工程合約請求被告給付系爭天花板工
     程尾款592,375元（不含稅）及累計保留款3,433,513元（
     不含稅），合計4,025,888元，應屬有據，應予准許。
（二）高架地板及橡膠地磚工程部分：原告主張系爭工程高架地
     板及橡膠地磚工程部分，尚有130,160元未計價，此部份工
     程之累積保留款為424,746元，合計554,906元（計算式：1
     30,160＋424,746＝554,906）業據其提出原證五結算資料
    （見台灣士林地方法院92建字第9號卷第49頁）、估驗單（
    見本院卷第111至第113頁）為憑；被告辯稱原告得領金額為
    4,167,198元，已領金額為3, 605,784元，未領金額為561,4
    14元，並以此與原告因天花板工程溢領575,879元抵銷等語
    ，經查，被告所辯原告就系爭天花板工程有浮報數量溢領工
    程款之情事為不可採，已如前述，被告主張抵銷自無理由；
    是原告請求此部份高架地板及橡膠地磚工程尾款加上保留款
    之數額為554,906元，應屬有據。
四、綜上，原告依據工程承攬合約請求被告給付尚欠之尾款及工
    程保留款，即屬正當。系爭天花板工程尾款為592,375元（
    不含稅）及累計保留款為3,433,513元（不含稅），高架地
    板及橡膠地磚工程尾款為130,160元（不含稅）及累計保留
    款為424,746元（不含稅），合計4,580,794元（計算式：
    592,375 ＋3,433,513＋130,160＋424,746＝4,580,794），
    加計5%稅額229,040元（計算式：4,580,794×5%＝229,040
    ，小數點以下四捨五入），合計4,809,834元（計算式：
    4,580,794＋229,040＝4,809,834）。從而，原告請求被告
    給付四百八十萬九千八百三十四元，及自起訴狀繕本送達翌
    日起即九十二年七月十一日起至清償日止，按年息百分之五
    計算之利息為有理由，應予准許。
五、假執行之宣告：兩造分別陳明願供擔保，請求宣告假執行及
    免為假執行，經核均無不合，玆分別酌定相當之擔保金額，
    併予以准許。
六、本件事證已臻明確，兩造其餘攻擊防禦方法，或與本件無涉
    ，或與判決結果不生影響，爰不一一論述，併此敘明。
七、結論：本件原告之訴為有理由，依民事訴訟法第78條、第39
    0條第2項、第392條，判決如主文。
中　　華　　民　　國　　94　　年　　5 　　月　　26　　日
                  民事第二庭  法  官  吳淑惠
以上正本係照原本作成。
如對本判決上訴，須於判決送達後20日內向本院提出上訴狀
中　　華　　民　　國　　94　　年　　5 　　月　　27　　日
                              書記官  劉芳菊
民事訴訟法第392條
法院得宣告非經原告預供擔保，不得為假執行。
法院得依聲請或依職權，宣告被告預供擔保，或將請求標的物提
存而免為假執行。
依前項規定預供擔保或提存而免為假執行，應於執行標的物拍定
、變賣或物之交付前為之。
